ACORDAO-COMPLETO-2523909

ACÓRDÃO 3056/2022 ATA 19/2022 - SEGUNDA CÂMARA

VISTOS, relatados e discutidos estes autos de tomada de contas especial instaurada pelo Fundo Nacional de Desenvolvimento da Educação (FNDE) em desfavor de Francisco de Assis de Melo, como então prefeito de Solânea - PB (gestão: de 1º/1/2009 a 31/12/2012) , diante da não comprovação da regular aplicação dos recursos federais repassados por meio do Programa Dinheiro Direto na Escola (PDDE) - Educação Integral, durante o exercício de 2010, sob o valor original de R$ 90.099,70;
ACORDAM os Ministros do Tribunal de Contas da União, reunidos em Sessão da 2ª Câmara, ante as razões expostas pelo Relator, em:
9.1. rejeitar as alegações de defesa apresentadas por Francisco de Assis de Melo;
9.2. julgar irregulares as contas de Francisco de Assis de Melo, nos termos dos arts. 1º, I, 16, III, "b" e "c", 19, caput, e 23, III, da Lei n.º 8.443, de1992, e dos arts. 1º, I, 209, II, 210 e 214, III, do RITCU, para condená-lo ao pagamento do correspondente débito, com a atualização monetária e os juros de mora calculados desde as datas informadas até o efetivo recolhimento, fixando-lhe o prazo de 15 (quinze) dias, contados da notificação, para que comprove, perante o Tribunal, nos termos do art. 214, III, "a", do RITCU, o recolhimento da referida dívida em favor do Fundo Nacional de Desenvolvimento da Educação, na forma da legislação em vigor, sob as seguintes condições:
	Data da Ocorrência
	Valor Original (em R$) 

	29/10/2010
	71.573,20

9.3. aplicar em desfavor de Francisco de Assis de Melo, a multa individual prevista no art. 57 da Lei n.º 8.443, de 1992, sob o valor de R$ 20.000,00 (vinte mil reais) , fixando-lhe o prazo de 15 (quinze) dias, contados da notificação, para que comprove, perante o Tribunal, nos termos do art. 214, III, "a", do RITCU, o recolhimento da referida dívida ao Tesouro Nacional, com a devida atualização monetária, na forma da legislação em vigor; 
9.4. autorizar, caso requerido, nos termos do art. 26 da Lei n.º 8.443, de 1992, e do art. 217 do RITCU, o parcelamento das dívidas fixadas por este Acórdão em até 36 (trinta e seis) parcelas mensais e sucessivas, com a devida atualização monetária e os correspondentes acréscimos legais, esclarecendo ao responsável que a falta de pagamento de qualquer parcela importará no vencimento antecipado do saldo devedor, nos termos do art. 217, § 2º, do RITCU, sem prejuízo das demais medidas legais;
9.5. autorizar, desde logo, a cobrança judicial das dívidas fixadas por este Acórdão, nos termos do art. 28, inciso II, da Lei n.º 8.443, de 1992, diante do não atendimento à notificação; 
9.6. indeferir o suscitado requerimento formulado pelo responsável para o envio do cogitado ofício ao referido município para solicitar a apresentação dos elementos ausentes na prestação de contas, até porque, entre outros valores de accountability, em observância ao princípio republicano da prestação de contas, cabe ao gestor público, e não ao TCU, promover efetivamente a necessária apresentação dos documentos cabíveis à adequada prestação de contas do ajuste; e
9.7. enviar a cópia do presente Acórdão, com o Relatório e a Proposta de Deliberação, à Procuradoria da República no Estado da Paraíba, nos termos do art. 16, § 3º, da Lei n.º 8.443, de 1992, para o ajuizamento das ações civis e penais cabíveis.

Tomada de Contas Especial instaurada pelo FNDE, em desfavor de Francisco de Assis de Melo, como então prefeito de Solânea  PB (gestão: 1º/1/2009 a 31/12/2012), diante da não comprovação da regular aplicação dos recursos federais repassados por meio do Programa Dinheiro Direto na Escola (PDDE) - Educação Integral, no exercício de 2010, sob o valor original de R$ 90.099,70.

Segunda Câmara

Município de Solânea - PB.

3. Responsável: Francisco de Assis de Melo (CPF XXX.958.104-XX).

13.1. Ministros presentes: Bruno Dantas (Presidente), Augusto Nardes e Aroldo Cedraz.
13.2. Ministros-Substitutos presentes: Marcos Bemquerer Costa e André Luís de Carvalho (Relator).

ANDRÉ DE CARVALHO

Trata-se de tomada de contas especial instaurada pelo Fundo Nacional de Desenvolvimento da Educação (FNDE) em desfavor de Francisco de Assis de Melo, como então prefeito de Solânea - PB (gestão: de 1º/1/2009 a 31/12/2012) , diante da não comprovação da regular aplicação dos recursos federais repassados por meio do Programa Dinheiro Direto na Escola (PDDE) - Educação Integral, durante o exercício de 2010, sob o valor original de R$ 90.099,70.
2.	Após a análise final do feito, o Auditor Federal João Ricardo de Araújo Vieira lançou o seu parecer conclusivo à Peça 34, com a anuência dos dirigentes da Secex-TCE (Peças 35 e 36) , nos seguintes termos:
" (...) HISTÓRICO
2. Em 28/8/2020, com fundamento na IN/TCU 71/2012, alterada pela IN/TCU 76/2016 e DN/TCU 155/2016, o dirigente do Fundo Nacional de Desenvolvimento da Educação autorizou a instauração da tomada de contas especial (peça 1) . O processo foi registrado no sistema e-TCE com o número 2431/2020.
3. Os recursos repassados pelo FNDE ao município de Solânea - PB, no âmbito do PDDE - Educação Integral. Programa Dinheiro Direto na Escola, Ação Educação Integral - exercício 2010, totalizaram R$ 90.099,70 (peça 3) .
4. O fundamento para a instauração da Tomada de Contas Especial, conforme consignado na matriz de responsabilização elaborada pelo tomador de contas, foi a constatação das seguintes irregularidades:
Não aplicação dos recursos no mercado financeiro.
Ausência de apresentação do Demonstrativo Consolidado da Execução Físico-Financeira das Unidades Executoras Próprias, com a execução dos recursos repassados para as contas bancárias específicas do Programa das Unidades Executoras Próprias (UEX) .
5. O responsável arrolado na fase interna foi devidamente comunicado e, diante da ausência de justificativas suficientes para elidir as irregularidades e da não devolução dos recursos, instaurou-se a tomada de contas especial.
6. No relatório (peça 14) , o tomador de contas concluiu que o prejuízo importaria no valor original de R$ 71.625,12, imputando-se a responsabilidade a Francisco de Assis de Melo, Prefeito Municipal de Solânea-PB, no período de 1/1/2009 a 31/12/2012, na condição de gestor dos recursos.
7. Em 23/10/2020, a Controladoria-Geral da União emitiu o relatório de auditoria (peça 18) , em concordância com o relatório do tomador de contas. O certificado de auditoria e o parecer do dirigente do órgão de controle interno concluíram pela irregularidade destas contas (peças 19 e 20) .
8. Em 20/11/2020, o ministro responsável pela área atestou haver tomado conhecimento das conclusões contidas no relatório e certificado de auditoria, bem como do parecer conclusivo do dirigente do órgão de controle interno, manifestando-se pela irregularidade das contas, e determinou o encaminhamento do processo ao Tribunal de Contas da União (peça 21) .
9. Na instrução inicial (peça 24) , analisando-se os documentos nos autos, concluiu-se pela necessidade de realização de citação para a seguinte irregularidade:
9.1. Irregularidade 1: Ausência parcial de documentação de prestação de contas dos recursos federais repassados ao município de Solânea - PB, no âmbito do PDDE - Educação Integral. Programa Dinheiro Direto na Escola, exercício de 2010, qual seja, ausência de apresentação do Demonstrativo Consolidado da Execução Físico-Financeira das Unidades Executoras Próprias, com a execução dos recursos repassados para as contas bancárias específicas do Programa das Unidades Executoras Próprias (UEX) .
9.1.1. Fundamentação para o encaminhamento:
9.1.1.1. No caso concreto, como registra a Informação nº 2014/2016/SEOPC/COPRA/CGCAP /DIFIN-FNDE (peça 6, p. 4-5) , restou comprovada a ausência parcial de documentação, sendo devida a imputação de débito ao gestor:
'2. Foi apresentada documentação a título de prestação de contas do PDDE/2010, mediante Ofício nº 032/2011, datado 22/02/2011, registrado no Sistema Documenta sob o nº 44277/2011-3, cujo Processo autuado de Prestação de Contas é o de nº 23034.029849/2011-34.
3. De acordo com a conferência dos documentos apresentados pela entidade foi constatado impropriedade/irregularidade na prestação de contas e registrado no SIGPC, conforme listada a seguir:
3.1. Demonstrativo Consolidado da Execução Físico Financeira das Unidades Executoras Próprias (UEX) :
3.1.1. não comprovou a execução dos recursos do Programa pela (s) Unidade (s) Executora (s) -UEX
4. No âmbito do SEOPC, foram tomadas as devidas providências com vista a regularizar a prestação de contas com o envio de diligência ao responsável pela execução dos recursos, o Senhor Francisco de Assis de Melo, por meio do Ofício nº 531E/2012-SEOPC/COPRA/CGCAP/DIFIN/FNDE/MEC, de 15/08/2012, concedendo-lhe o prazo de 45 (quarenta e cinco) dias para a regularização da prestação de contas ou a devolução dos recursos sob pena de instauração de tomada de contas especial. Não houve manifestação até o presente momento.'
9.1.2. Evidências da irregularidade: documentos técnicos presentes nas peças 6 e 14.
9.1.3. Normas infringidas: Art. 37, caput, c/c o art. 70, parágrafo único, da Constituição da República Federativa do Brasil, art. 93 do Decreto-lei 200/1967; art. 66, caput, do Decreto 93.872/1986, art. 10 da Instrução Normativa 71/2012, art. 4º da Decisão Normativa TCU 155/2016 e Resolução CD/FNDE nº 03, de 01 de abril de 2010.
9.1.4. Débito relacionado ao responsável Francisco de Assis de Melo (CPF: XXX.958.104-XX) :
	Data de ocorrência
	Valor histórico (R$) 

	29/10/2010
	71.573,20

9.1.5. Cofre credor: Fundo Nacional de Desenvolvimento da Educação.
9.1.6. Responsável: Francisco de Assis de Melo (CPF: XXX.958.104-XX) .
9.1.6.1. Conduta: Não apresentar Demonstrativo Consolidado da Execução Físico-Financeira das Unidades Executoras Próprias, com a execução dos recursos repassados para as contas bancárias específicas do Programa das Unidades Executoras Próprias (UEX) .
9.1.6.2. Nexo de causalidade: A apresentação incompleta da documentação da prestação de contas impediu a comprovação da regular aplicação dos recursos federais repassados, no âmbito do instrumento em questão, resultando em presunção de dano ao erário.
9.1.6.3. Culpabilidade: Não há excludentes de ilicitude, de culpabilidade e de punibilidade; é razoável supor que o responsável tinha consciência da ilicitude de sua conduta; era exigível conduta diversa da praticada, qual seja, apresentar a prestação de contas contendo todos os documentos necessários à comprovação da regular aplicação dos recursos federais repassados, conforme estabelecido nas normas aplicáveis.
9.1.7. Encaminhamento: citação.
10. Em cumprimento ao pronunciamento da unidade (peça 26) , foi efetuada citação do responsável, nos moldes adiante:
a) Francisco de Assis de Melo - promovida a citação do responsável, conforme delineado adiante:
	Comunicação: Ofício 67282/2020 - Seproc (peça 29) .
Data da Expedição: 8/1/2021.
Data da Ciência: 14/1/2021 (peça 30) .
Nome Recebedor: Melquezedeque Gomes.
Observação: Ofício enviado para o endereço do responsável, conforme pesquisa na base de dados no sistema da Receita Federal, custodiada pelo TCU.
Fim do prazo para a defesa: 29/1/2021.
	
11. Conforme Despacho de Conclusão das Comunicações Processuais (peça 33) , as providências inerentes às comunicações processuais foram concluídas.
12. Transcorrido o prazo regimental, o responsável Francisco de Assis de Melo apresentou defesa (peça 34) , que será analisada na seção Exame Técnico.
ANÁLISE DOS PRESSUPOSTOS DE PROCEDIBILIDADE DA IN/TCU 71/2012
Avaliação de Viabilidade do Exercício do Contraditório e Ampla Defesa
13. Verifica-se que não houve o transcurso de mais de dez anos desde o fato gerador sem que tenha havido a notificação do responsável pela autoridade administrativa federal competente (art. 6º, inciso II, c/c art. 19 da IN/TCU 71/2012, modificada pela IN/TCU 76/2016) , uma vez que o fato gerador da irregularidade sancionada ocorreu em 29/10/2010, haja vista que o vencimento do prazo para prestação de contas deu-se em 28/2/2011, e o responsável foi notificado sobre a irregularidade pela autoridade administrativa competente conforme abaixo:
13.1. Francisco de Assis de Melo, por meio do edital acostado à peça 7 (p. 4) , publicado em 7/5/2018.
Valor de Constituição da TCE
14. Verifica-se, ainda, que o valor atualizado do débito apurado (sem juros) em 1/1/2017 é de R$ 109.356,69, portanto superior ao limite mínimo de R$ 100.000,00, na forma estabelecida conforme os arts. 6º, inciso I, e 19 da IN/TCU 71/2012, modificada pela IN/TCU 76/2016.
OUTROS PROCESSOS/DÉBITOS NOS SISTEMAS DO TCU COM OS MESMOS RESPONSÁVEIS
15. Informa-se que foram encontrados processos no Tribunal com o mesmo responsável:
	Responsável
	Processos

	Francisco de Assis de Melo
	Processo 014.034/2010-7 [RA, encerrado]
Processo 024.888/2014-1 [TCE, encerrado]
Processo 007.869/2015-0 [TCE, encerrado]
Processo 019.384/2015-7 [TCE, aberto]
Processo 009.550/2016-0 [TCE, encerrado]
Processo 006.124/2016-0 [TCE, encerrado]
Processo 013.063/2012-0 [TCE, aberto]
Processo 000.250/2017-1 [CBEX, encerrado]
Processo 033.111/2016-2 [CBEX, encerrado]
Processo 033.113/2016-5 [CBEX, encerrado]
Processo 020.323/2017-4 [CBEX, encerrado]
Processo 033.112/2016-9 [CBEX, encerrado]
Processo 033.115/2016-8 [CBEX, encerrado]
Processo 017.001/2020-0 [CBEX, encerrado]
Processo 016.949/2020-0 [CBEX, encerrado]
Processo 032.695/2017-9 [CBEX, encerrado]
Processo 032.696/2017-5 [CBEX, encerrado]
Processo 016.944/2020-8 [CBEX, encerrado]
Processo 000.415/2020-0 [CBEX, encerrado]

16. Informa-se que foi encontrado débito imputável ao responsável no banco de débitos existente no sistema e-TCE:
	Responsável
	Débitos inferiores

	Francisco de Assis de Melo
	1100/2018 (R$ 31.546,34) - Dano inferior ao limite de instauração da TCE cadastrado

17. A tomada de contas especial está, assim, devidamente constituída e em condição de ser instruída.
EXAME TÉCNICO
Da defesa do responsável Francisco de Assis de Melo
18. O responsável Francisco de Assis de Melo apresentou defesa, que passa a ser analisada em seguida:
19. Argumento 1 (peça 32, p. 1) :
19.1. O responsável postula que 'por ser matéria que se pode e deve conhecer de oficio, pontuamos que a pretensão punitiva ora em debate está prescrita e por força de Lei deve vossa excelência reconhecer a prescrição, sendo dispensável qualquer discussão meritória'.
20. Análise do argumento 1: 
20.1. Verifica-se que nas suas alegações o responsável argui genericamente a impossibilidade de atuação do TCU, ao argumento de que teria havido suposta prescrição da pretensão punitiva.
20.2. Vale ressaltar que a pretensão punitiva do TCU, conforme Acórdão 1441/2016-TCU-Plenário, Relator Min. Benjamin Zymler, que uniformizou a jurisprudência acerca dessa questão, subordina-se ao prazo geral de prescrição indicado no art. 205 do Código Civil, que é de dez anos, contado da data de ocorrência da irregularidade sancionada, nos termos do art. 189 do Código Civil, sendo este prazo interrompido pelo ato que ordenar a citação, a audiência ou a oitiva do responsável.
20.3. No caso em exame, a perspectiva de aplicação de penalidade ao responsável não foi alcançada pela prescrição, uma vez que a irregularidade sancionada se deu em 22/2/2011, data da apresentação da prestação de contas antecipada do PDDE/2010 (peça 4) , e o ato de ordenação da citação ocorreu em 3/12/2020 (peça 26) .
20.4. Destarte, a preliminar de prescrição da pretensão punitiva não deve ser acatada, ante o pacificado posicionamento do Tribunal a respeito da matéria.
22. Argumento 2 (peça 32, p. 2) :
22.1. O responsável alega que 'a prova documental necessária para refutar veementemente as acusações lançadas se encontram em poder da administração municipal, que mesmo incitada não disponibilizou ao ex-gestor a documentação que está em seu poder', solicitando, em nome dos princípios da ampla defesa e do contraditório, que o TCU envie ofício ao Município de Solânea - PB, para que traga aos autos os elementos ausentes da prestação de contas, quais sejam, o Demonstrativo Consolidado da Execução Físico-Financeira das Unidades Executoras Próprias, com a execução dos recursos repassados para as contas bancárias específicas do Programa das Unidades Executoras Próprias (UEX) .
22. Análise do argumento 2:
22.1. Cabe, primeiramente, salientar que o responsável apresentou defesa composta de alegações meramente retóricas e desacompanhadas de quaisquer elementos que as corroborassem ou que pudessem afastar a irregularidade que lhe está sendo imputada, tampouco justificar a conduta omissiva. Além disso, o responsável não apresentou qualquer nova evidência e/ou documentação até a elaboração da presente instrução, com vistas a respaldar suas afirmações.
22.2. No que tange ao requerimento que o Tribunal faça ao município produzir as provas necessárias para a defesa do responsável, cumpre salientar que a jurisprudência desta Corte de Contas há muito se consolidou no sentido que incumbe ao gestor o ônus de produzir as evidências necessárias para comprovar o bom e regular emprego dos recursos públicos, em consonância às disposições contidas no art. 70, parágrafo único, da Constituição Federal, e no art. 93 do Decreto-Lei 200/1967.
22.3. Conforme a jurisprudência do TCU, 'a obrigação primária de prestar contas dos recursos transferidos ao município recai sobre o prefeito em cuja gestão se enquadra a data prevista para fazê-lo' (Acórdão 3576/2019-TCU-Segunda Câmara, Relatora Ministra Ana Arraes) . Eventuais dificuldades do gestor na obtenção dos documentos necessários à prestação de contas dos recursos geridos, inclusive as derivadas de possíveis obstáculos criadas pelo sucessor, se não resolvidas administrativamente, devem ser por ele levadas ao conhecimento do Poder Judiciário, por meio de ação própria (ação de exibição de documentos) , uma vez que a responsabilidade pela comprovação da boa e regular aplicação dos recursos públicos é pessoal (Acórdão 1838/2019-TCU-Primeira Câmara, Relator Ministro Vital do Rêgo) .
23. Da análise procedida acima, verifica-se que os argumentos de defesa não foram suficientes para elidir a irregularidade pela qual está sendo responsabilizado, de forma que devem ser rejeitados.
24. Não há elementos para que se possa efetivamente aferir e reconhecer a ocorrência de boa-fé na conduta de Francisco de Assis de Melo, podendo este Tribunal, desde logo, proferir o julgamento de mérito pela irregularidade das contas, conforme os termos dos §§ 2º e 6º do art. 202 do Regimento Interno do TCU, condenando-se o responsável ao débito apurado e aplicando-lhe a multa prevista no art. 57, da Lei 8.443/1992.
CONCLUSÃO
25. Em face da análise promovida na seção 'Exame Técnico', propõe-se rejeitar as alegações de defesa de Francisco de Assis de Melo, uma vez que não foram suficientes para sanar as irregularidades a ele atribuídas e nem afastar o débito apurado. Ademais, inexistem nos autos elementos que demonstrem a boa-fé do responsável ou a ocorrência de outras excludentes de culpabilidade.
26. Verifica-se também que não houve a prescrição da pretensão punitiva, conforme análise já realizada.
27. Tendo em vista que não constam dos autos elementos que permitam reconhecer a boa-fé do responsável, sugere-se que as suas contas sejam julgadas irregulares, nos termos do art. 202, § 6º, do Regimento Interno do TCU, com a imputação do débito atualizado monetariamente e acrescido de juros de mora, nos termos do art. 202, § 1º do Regimento Interno do TCU, descontado o valor eventualmente recolhido.
28. Por fim, como não houve elementos que pudessem modificar o entendimento acerca das irregularidades em apuração, mantém-se a matriz de responsabilização presente na peça 23.
PROPOSTA DE ENCAMINHAMENTO
29. Diante do exposto, submetemos os autos à consideração superior, propondo ao Tribunal:
a) rejeitar as alegações de defesa apresentadas pelo responsável Francisco de Assis de Melo (CPF: XXX.958.104-XX) ;
b) julgar irregulares, nos termos dos arts. 1º, inciso I, 16, inciso III, alíneas b e c, da Lei 8.443/1992, c/c os arts. 19 e 23, inciso III, da mesma Lei, as contas do responsável Francisco de Assis de Melo (CPF: XXX.958.104-XX) , condenando-o ao pagamento da importância a seguir especificada, atualizada monetariamente e acrescida dos juros de mora, calculada a partir da data discriminada até a data da efetiva quitação do débito, fixando-lhe o prazo de quinze dias, para que comprove, perante o Tribunal, o recolhimento da referida quantia aos cofres do Fundo Nacional de Desenvolvimento da Educação, nos termos do art. 23, inciso III, alínea 'a', da citada lei, c/c o art. 214, inciso III, alínea 'a', do Regimento Interno do TCU.
Débito relacionado ao responsável Francisco de Assis de Melo (CPF: XXX.958.104-XX) :
	Data de ocorrência
	Valor histórico (R$) 

	29/10/2010
	71.573,20

Valor atualizado do débito (com juros) em 8/10/2021: R$ 152.445,75.
c) aplicar ao responsável Francisco de Assis de Melo (CPF: XXX.958.104-XX) , a multa prevista no art. 57 da Lei 8.443/1992 c/c o art. 267 do Regimento Interno do TCU, fixando-lhe o prazo de quinze dias, a contar da notificação, para que comprove, perante o Tribunal (art. 214, III, alínea 'a', do Regimento Interno do TCU) , o recolhimento da dívida aos cofres do Tesouro Nacional, atualizada monetariamente desde a data do acórdão que vier a ser proferido por este Tribunal até a data do efetivo recolhimento, se paga após o vencimento, na forma da legislação em vigor;
d) autorizar, desde logo, a cobrança judicial das dívidas, caso não atendida a notificação, na forma do disposto no art. 28, inciso II, da Lei 8.443/1992;
e) autorizar também, desde logo, se requerido, com fundamento no art. 26, da Lei 8.443, de 1992, c/c o art. 217, §§ 1º e 2º do Regimento Interno do TCU, o parcelamento da (s) dívida (s) em até 36 parcelas, incidindo, sobre cada parcela, corrigida monetariamente, os correspondentes acréscimos legais, fixando-lhe o prazo de quinze dias, a contar do recebimento da notificação, para comprovar, perante o Tribunal, o recolhimento da primeira parcela, e de trinta dias, a contar da parcela anterior, para comprovar os recolhimentos das demais parcelas, devendo incidir, sobre cada valor mensal, atualizado monetariamente, os juros de mora devidos, no caso do débito, na forma prevista na legislação em vigor, alertando o responsável de que a falta de comprovação do recolhimento de qualquer parcela importará o vencimento antecipado do saldo devedor, nos termos do § 2º do art. 217 do Regimento Interno deste Tribunal;
f) enviar cópia do Acórdão a ser prolatado à Procuradoria da República no Estado da Paraíba, nos termos do § 3º do art. 16 da Lei 8.443/1992, c/c o § 7º do art. 209 do Regimento Interno do TCU, para adoção das medidas cabíveis;
g) enviar cópia do Acórdão que vier a ser proferido ao Fundo Nacional de Desenvolvimento da Educação e ao responsável, para ciência;
h) informar à Procuradoria da República no Estado da Paraíba, ao Fundo Nacional de Desenvolvimento da Educação e ao responsável que a presente deliberação, acompanhada do Relatório e do Voto que a fundamenta, está disponível para a consulta no endereço www.tcu.gov.br/acordaos, além de esclarecer que, caso requerido, o TCU poderá fornecer sem custos as correspondentes cópias, de forma impressa; e
i) informar à Procuradoria da República no Estado da Paraíba que, nos termos do parágrafo único do art. 62 da Resolução TCU 259/2014, os procuradores e membros do Ministério Público credenciados nesta Corte podem acessar os presentes autos de forma eletrônica e automática, ressalvados apenas os casos de eventuais peças classificadas como sigilosas, as quais requerem solicitação formal."
3.	Enfim, por intermédio do Exmo. Sr. Procurador Rodrigo Medeiros de Lima, o MPTCU anuiu à aludida proposta da unidade técnica, tendo lançado o seu parecer à Peça 37 nos seguintes termos:
" (...) 2. No Relatório de TCE 314/2020 - DIREC/COTCE/CGAPC/DIFIN-FNDE/MEC (peça 14) , o tomador de contas concluiu que o prejuízo importaria no valor original de R$ 71.625,12, imputando-se a responsabilidade a Francisco de Assis de Melo, Prefeito Municipal de Solânea-PB, no período de 1/1/2009 a 31/12/2012, na condição de gestor dos recursos.
3. Após a remessa dos autos ao TCU, a SecexTCE entendeu pela realização de citação do Sr. Francisco de Assis de Melo, conforme pareceres às peças 24 a 26, que foi regularmente promovida (peças 29-30) e respondida à peça 32. 
4. Após a análise dos autos, a SecexTCE propôs, em pareceres uniformes (peças 34-36) , no essencial, rejeitar as alegações de defesa apresentadas pelo responsável, julgar irregulares suas contas, condená-lo em débito e aplicar-lhe a multa prevista no art. 57 da Lei 8.443/92.
***
5. Considerando que, dentre os argumentos do responsável, está a ocorrência da prescrição, é relevante avaliar eventuais reflexos, neste processo, do julgamento proferido pelo Supremo Tribunal Federal (STF) no âmbito do Tema 899 de repercussão geral.
6. O STF, ao julgar o mérito do referido Tema 899, tendo como leading case o RE 636.886, no qual se discutia o alcance da regra estabelecida no art. 37, § 5º, da Constituição Federal, relativamente a pretensões executórias fundadas em decisões condenatórias de Tribunal de Contas, fixou a seguinte tese, nos termos do voto do Ministro Alexandre de Moraes, relator do RE[footnoteRef:2]: 'É prescritível a pretensão de ressarcimento ao erário fundada em decisão de Tribunal de Contas'. [2:  O entendimento foi acompanhado pelos demais, ainda que com ressalvas pelos Ministros Luís Roberto Barroso e Gilmar Mendes.] 
7. A partir da leitura do voto proferido pelo Ministro Alexandre de Moraes, este membro do Ministério Público compreende que a decisão do STF não trata diretamente do andamento de TCEs no âmbito da Corte de Contas. Há que se diferenciar o âmbito de atuação do TCU do âmbito de atuação dos órgãos estatais que, após a formação do título executivo extrajudicial, exercerão a pretensão executória em juízo, como a Advocacia-Geral da União (AGU) (responsável pela cobrança de multas e débitos a serem recolhidos aos cofres da União, bem como de autarquias e fundações públicas federais) e os órgãos jurídicos próprios de entidades da Administração indireta que deles dispõem (a exemplo das sociedades de economia mista, empresas públicas e conselhos de classe) .
8. De todo modo, é possível constatar, à vista dos votos consignados no referido julgamento, que a interpretação conferida pela Corte Suprema à matéria constitucional, quanto à inteligência do art. 37, § 5º, da Constituição Federal[footnoteRef:3], é a da prescritibilidade, como regra, da pretensão de ressarcimento ao erário. Segundo constou do item 2 da ementa do acórdão, somente seriam imprescritíveis 'as ações de ressarcimento ao erário fundadas na prática de ato de improbidade administrativa doloso tipificado na Lei de Improbidade Administrativa - Lei 8.429/1992' (grifo nosso) , conforme tese anteriormente definida na apreciação do Tema 897[footnoteRef:4]. [3:  Constituição Federal:"Art. 37 omissis (...) § 5º A lei estabelecerá os prazos de prescrição para ilícitos praticados por qualquer agente, servidor ou não, que causem prejuízos ao erário, ressalvadas as respectivas ações de ressarcimento." (grifo nosso) ]  [4:  "São imprescritíveis as ações de ressarcimento ao erário fundadas na prática de ato doloso tipificado na Lei de Improbidade Administrativa."] 
9. O prazo prescricional quinquenal adotado pelo Ministro Alexandre de Moraes, no julgamento do RE 636.886, por sua vez, guarda relação mais específica com a execução judicial de dívida ativa e decorre da aplicação da legislação federal infraconstitucional ao caso concreto sob análise pelo STF, extrapolando, assim, a matéria constitucional ali apreciada sob a sistemática da repercussão geral, não se revestindo do mesmo alcance ultra partes. Ademais, à vista dos demais votos lançados, observa-se que não há sequer uma opinião jurídica uníssona entre os ministros daquela Corte a respeito do cômputo do prazo de prescrição no âmbito do controle externo.
10. O processo de contas, de caráter não judicial, não se confunde com a execução judicial que pode ser deflagrada a partir do título executivo extrajudicial caracterizado pela decisão proferida pelo Tribunal de Contas, não podendo lhe ser transpostas, sem qualquer ponderação, as regras de prescrição que se aplicam à segunda.
11. Nesse sentido, ainda que nos pareça necessária a adequação da jurisprudência do TCU à tese fixada pelo STF no Tema 899, no sentido de incorporar o entendimento da prescritibilidade da pretensão ressarcitória, em revisão do entendimento consagrado na Súmula TCU 282[footnoteRef:5], não se mostra adequada a pronta transposição do prazo prescricional aplicado pelo Ministro Alexandre de Moraes, naquele caso concreto, à execução judicial, para a pretensão condenatória exercida por meio do processo de contas. [5:  "As ações de ressarcimento movidas pelo Estado contra os agentes causadores de danos ao era¿rio sa¿o [em quaisquer casos] imprescritíveis."] 
12. Assim, em coerência com o entendimento consolidado da Corte de Contas quanto à incidência do prazo geral de prescrição do art. 205 do Código Civil[footnoteRef:6], de dez anos, às sanções de sua competência, à falta de norma específica, entendemos que o mesmo pode ser estendido, por iguais razões, para a pretensão condenatória de fins ressarcitórios exercida no âmbito do processo de contas. [6:  Acórdão 1441/2016-TCU-Plenário (relator Ministro Benjamin Zymler; redator Ministro Walton Alencar Rodrigues) .] 
13. No caso em exame, considerando que o termo inicial da contagem do prazo prescricional é 3/3/2011, data da apresentação da prestação de contas do PDDE/2010 (peça 4) , e que o ato que ordenou a citação dos responsáveis foi emitido em 3/12/2020 (peça 26) , verifica-se que não decorreram dez anos entre as datas mencionadas. Portanto, com a interrupção do curso do prazo prescricional, conclui-se pela não ocorrência da prescrição da pretensão de ressarcimento, com igual entendimento em relação à prescrição da pretensão punitiva.
***
14. Diante dos elementos constantes dos autos e da análise ora empreendida, este representante do Ministério Público de Contas da União manifesta-se de acordo com a proposta oferecida pela SecexTCE, em pareceres uniformes (peças 34-36) ."
É o Relatório.

Petronilo Viana de Melo Junior (13.948/OAB-PB), representando Francisco de Assis de Melo.

Procurador Rodrigo Medeiros de Lima.

TOMADA DE CONTAS ESPECIAL. FUNDO NACIONAL DE DESENVOLVIMENTO DA EDUCAÇÃO (FNDE). PROGRAMA DINHEIRO DIRETO NA ESCOLA (PDDE). NÃO COMPROVAÇÃO DA BOA E REGULAR EXECUÇÃO FINANCEIRA DO OBJETO PACTUADO. CITAÇÃO. REJEIÇÃO DAS ALEGACÕES DE DEFESA. CONTAS IRREGULARES. DÉBITO. MULTA. COMUNICAÇÃO.

TOMADA DE CONTAS ESPECIAL (TCE)

Secretaria de Controle Externo de Tomada de Contas Especial (Secex-TCE).

Trata-se de tomada de contas especial instaurada pelo Fundo Nacional de Desenvolvimento da Educação (FNDE) em desfavor de Francisco de Assis de Melo, como então prefeito de Solânea - PB (gestão: de 1º/1/2009 a 31/12/2012) , diante da não comprovação da regular aplicação dos recursos federais repassados por meio do Programa Dinheiro Direto na Escola (PDDE) - Educação Integral, durante o exercício de 2010, sob o valor original de R$ 90.099,70.
2.	Como visto, a partir do Relatório de TCE n.º 314/2020 (Peça 14) , o tomador de contas assinalou a anunciada responsabilidade pelo dano ao erário sob o valor original de R$ 71.625,12 diante da não comprovação da boa e regular execução financeira do objeto pactuado e da não aplicação dos recursos no mercado financeiro.
3.	Contudo, no âmbito do TCU, a Secex-TCE passou a promover a citação de Francisco de Assis de Melo para apresentar as suas alegações de defesa ou recolher o débito sob o valor originário, aí, de R$ 71.573,20 diante da não comprovação da regular aplicação dos recursos federais repassados por meio do PDDE - Educação Integral no exercício de 2010 (Peça 29) .
4.	Por conseguinte, após a regular notificação, Francisco de Assis de Melo acostou a sua defesa à Peça 32, tendo apresentado, em síntese, as seguintes alegações: (i) teria ocorrido a prescrição da pretensão punitiva do TCU; (ii) a suposta prova documental necessária para refutar as acusações estaria em poder da administração municipal, tendo requerido, assim, que o TCU envie o cogitado ofício ao referido município para solicitar a apresentação dos elementos ausentes na prestação de contas. 
5.	De toda sorte, após a análise final do feito, a unidade técnica propôs a rejeição das alegações de defesa do aludido responsável para julgar irregulares as suas contas e condená-lo ao pagamento do correspondente débito, além da aplicação da subsequente multa legal; tendo o Parquet especial anuído a essa proposta.
6.	O TCU pode incorporar o parecer da unidade técnica a estas razões de decidir.
7.	Bem se sabe que, em sintonia, entre outros, com os Acórdãos 1.194/2009 e 3.991/2015, da 1ª Câmara, os Acórdãos 27/2004, 6.235/2013 e 3.223/2017, da 2ª Câmara, e os Acórdãos 11/1997 e 997/2015, do Plenário, a jurisprudência do TCU estaria firmada no sentido da pessoal responsabilidade do gestor pela comprovação da boa e regular aplicação dos recursos federais, submetendo todo aquele que administra os recursos públicos ao dever de demonstrar o correto emprego dos valores federais, nos termos do art. 70, parágrafo único, da Constituição de 1988 e do art. 93 do Decreto-Lei n.º 200, de 1967.
8.	Por esse ângulo, em função da ausência de elementos capazes de demonstrar a boa e regular aplicação dos recursos federais, para além da ausência de evidenciação do nexo causal entre os recursos federais aportados e os supostos dispêndios incorridos no referido PDDE - Educação Integral, restou configurada a ofensa não só às regras legais, mas também aos princípios basilares da administração pública, já que, ao final e ao cabo, o responsável deixou de prestar a devida satisfação à sociedade sobre o efetivo emprego dos recursos públicos postos à sua disposição, e, desse modo, restaria confirmada a presunção legal de dano ao erário em face do eventual desvio ou desperdício dos respectivos recursos federais, restando por aí adequada a percuciente proposta da unidade técnica para a condenação do responsável em débito e em multa.
9. 	Não subsistiria, enfim, a prescrição da pretensão punitiva do TCU, já que, nos termos do Acórdão 1441/2016-TCU-Plenário, não teria ocorrido o transcurso superior a dez anos entre a ordem para as citações no âmbito do TCU, em 3/12/2020 (Peça 26) , e a data fatal para a prestação de contas final do aludido ajuste, em 28/2/2011 (Peça 14) .
10. 	Eis que, por meio do aludido Acórdão 1.441/2016 proferido na Sessão Extraordinária de 8/6/2016, o Plenário do TCU firmou o seu entendimento no sentido de que a prescrição da pretensão punitiva deve seguir a regra geral do prazo decenal, contado a partir do fato, em linha com o art. 205 do Código Civil brasileiro, interrompendo a contagem do aludido prazo com a ordem de citação, nos termos do art. 240, caput, da Lei n.º 13.105 (Código Processual Civil) , de 2015.
11. 	Sem prejuízo, no entanto, do respeito a esse entendimento do Tribunal, deve ser reiterada a minha ressalva já registrada em vários outros julgados do TCU no sentido de que, na ausência de lei específica, o TCU não deveria aplicar qualquer prazo prescricional sobre a referida pretensão punitiva ou, então, na pior das hipóteses, o Tribunal deveria aplicar a regra prescricional fixada pela Lei n.º 9.873, de 1999, não só porque ela trata diretamente de prescrição no âmbito do direito administrativo sancionador, mas também porque, entre outras medidas, a aludida lei manda aplicar o prazo prescricional penal, quando a infração administrativa também configure crime, além de determinar expressamente que, diante de ilícito continuado ou permanente, a contagem do prazo deve iniciar a partir da cessação do aludido ilícito.
12.	 A despeito, então, de registrar essa minha posição pessoal, o TCU deve pugnar pela pronta aplicação da multa legal em desfavor do aludido responsável a partir do entendimento fixado pelo aludido Acórdão 1441/2016-TCU-Plenário.
13.	Não subsistiria, de todo modo, a eventual necessidade de promover o retorno do presente processo para buscar a citação de outros eventuais responsáveis, estando esse entendimento, aliás, em plena sintonia com a jurisprudência fixada pelo TCU a partir, por exemplo, dos Acórdãos 4.002/2020 e 5.297/2013, da 2ª Câmara, e dos Acórdãos 1.170/2017 e 1.223/2015, do Plenário, já que a ausência dessa nova citação não resultaria em prejuízo à defesa dos atuais responsáveis, não só porque o presente processo já estaria em plenas condições de efetivo julgamento pelo TCU, mas também porque a solidariedade passiva seria legalmente erigida em favor do ente estatal credor, e não das eventuais pessoas privadas devedoras, podendo, se for o caso, o atual condenado ajuizar a superveniente ação regressiva em desfavor de outros eventuais responsáveis supostamente coobrigados.
14.	Contudo, como a malsinada irregularidade configuraria a eventual conduta dolosa no sentido de efetivamente facilitar, permitir ou concorrer para que pessoa física ou jurídica privada incorpore ou utilize, de forma indevida, rendas, verbas ou valores integrantes do acervo patrimonial da administração pública, sem a observância das formalidades legais ou regulamentares aplicáveis, resultando no eventual ilícito doloso de improbidade administrativa causador do aludido prejuízo ao erário, nos termos, por exemplo, do art. 10, I e II, da Lei n.º 8.429, de 1992, com a alteração promovida pela Lei n.º 14.230, de 2021, a eventual prescrição da ação de ressarcimento ao erário também não subsistiria, estando esse entendimento em plena consonância com a jurisprudência fixada pelo STF no bojo do RE 852.475-SP, com o trânsito em julgado a partir de 6/12/2019, diante da Tese de Repercussão Geral n.º 897 no sentido de que "São imprescritíveis as ações de ressarcimento ao erário fundadas na prática de ato doloso tipificado na Lei de Improbidade Administrativa".
15.	O TCU deve indeferir, enfim, o suscitado requerimento para o envio do cogitado ofício ao referido município para solicitar a apresentação dos elementos ausentes na prestação de contas, até porque, entre outros valores de accountability, em observância ao princípio republicano da prestação de contas, cabe ao gestor público, e não ao TCU, promover efetivamente a necessária apresentação dos documentos cabíveis à adequada prestação de contas do ajuste.
16.	Diante, portanto, dos elementos de convicção até aqui obtidos neste processo, o TCU deve julgar irregulares as contas de Francisco de Assis de Melo para condená-lo ao pagamento do correspondente débito, aplicando-lhe, ainda, a multa prevista no art. 57 da Lei n.º 8.443, de 1992, sem prejuízo de indeferir o malsinado requerimento formulado pelo responsável.
Ante o exposto, pugno pela prolação do Acórdão ora submetido a este Colegiado.
TCU, Sala das Sessões, em 14 de junho de 2022.
Ministro-Substituto ANDRÉ LUÍS DE CARVALHO
Relator